【裁判字號】    97,訴,285
【裁判日期】    971126
【裁判案由】    強盜等
【裁判全文】
臺灣板橋地方法院刑事判決               97年度訴字第285號
公  訴  人  臺灣板橋地方法院檢察署檢察官
被      告  辛○○
                    （現另案羈押於臺灣基隆看守所）
指定辯護人  本院公設辯護人己○○
上列被告因強盜等案件，經檢察官提起公訴（96年度偵緝字第
3140號），本院判決如下：
    主  文
辛○○意圖為自己不法之所有，結夥三人以上攜帶兇器，以強暴
、脅迫至使不能抗拒，而取他人之物，處有期徒刑捌年陸月。
    事  實
一、辛○○有違反麻醉藥品管理條例前科。爰乙○○於民國94年
    間因積欠汽車貸款致其與他人共有之房屋將遭銀行查封，而
    曾向辛○○等人諮詢，惟未接受辛○○製造假債權之建議，
    改向臺北縣新莊市某公司借款之方式來償還上開汽車貸款，
    並以該房屋之所有權狀作為抵押。詎辛○○獲悉此節後，心
    生不滿，於94年10月7 日夜間10時、11時許，與丙○○（經
    檢察官另案通緝中）一同前往乙○○位於臺北縣永和市○○
    路92巷1 弄9 號之住處（為透天五樓住宅），是時乙○○與
    同居人戊○○（後已結婚）已上樓就寢，由到場探望及借宿
    之乙○○友人丁○○（經本院另案判決有罪，上訴後現由臺
    灣高等法院審理中）、甲○○（現由本院另案審理中）為辛○○、丙○○開門後，經過一番商談，辛○○、丙○○、丁○○及甲○○等四人均明知乙○○並未積欠渠等債務，詎因
    覬覦乙○○之財產，而基於意圖為自己不法所有之強盜犯意
    聯絡，由甲○○上樓喚醒乙○○、戊○○二人下樓，要求乙○○簽發本票，經乙○○當場拒絕後，辛○○等人為強逼乙○○簽發本票，竟將乙○○、戊○○二人限制行動於上址屋
    內不准離去，其間並由丁○○以拳頭毆打戊○○之腹部、丙○○以電視遙控器敲打戊○○頭部，辛○○則持自乙○○住
    處所取得客觀上足以傷害人之生命、身體安全，可供兇器使
    用之曬衣用鐵桿一枝毆打戊○○，致戊○○受有右手第五掌
    骨骨折合併掌腕關節脫臼之傷害。辛○○復又持戊○○住處
    所取得，客觀上足以傷害人之生命、身體安全，可供兇器使
    用之菜刀一把敲打桌子恫稱：「簽不簽，剛剛我用鐵棍打，
    我現在用菜刀敲桌子，你知道我的意思，沒有什麼我不敢做
    的。」及「不管男的、女的，我照樣打。」等語，丁○○、
    甲○○等人則輪流監視控制乙○○、戊○○之自由，並勸誘
    乙○○簽發本票，即以此等強暴、脅迫方式，至使乙○○、
    戊○○不能抗拒，乙○○因而於94年10月8 日中午左右，簽
    發以其為發票人、金額各新臺幣（下同）三十至五十萬元間
    不等之本票十紙（下稱系爭本票），隨即由丙○○將本票取
    走，辛○○並以系爭本票需要為由，取走乙○○之身分證及
    殘障手冊，甲○○亦取走乙○○之戶口名簿。渠等復於乙○○、戊○○仍處於不能抗拒之期間，辛○○、甲○○以借錢
    為由，分別取走現金三千元、一千五百元，辛○○並騎走戊○○所有車牌號碼為JUG-657 號之機車一輛，丁○○則取走
    戊○○所有之精工錶一只。
二、案經乙○○、戊○○訴由臺北縣政府警察局永和分局報請臺
    灣板橋地方法院檢察署檢察官偵查起訴。
    理  由
一、證據能力部分：
(一)按被告以外之人於審判外之言詞或書面陳述，除法律規定者
    外，不得作為證據，刑事訴訟法第159 條第1 項定有明文。
    證人即告訴人乙○○、戊○○於警詢中所為之證述均係被告
    辛○○以外之人於審判外之陳述，依上開規定即不得作為證
    據。
(二)復按被告以外之人於偵查中向檢察官所為之陳述，除顯有不
    可信之情況者外，得為證據，刑事訴訟法第159 條之1 第2
    項定有明文。此係因上開偵查中向檢察官所為之陳述雖仍為
    審判外之陳述，但立法者衡量刑事訴訟法規定檢察官代表國
    家偵查犯罪、實施公訴，依法有訊問被告、證人、鑑定人之
    權，且實務運作時，偵查中檢察官向被告以外之人所取得之
    陳述，原則上均能遵守法律規定，不致違法取供，其可信性
    極高，為兼顧理論與實務為由，而對「被告以外之人於偵查
    中向檢察官所為之陳述」，例外規定除有顯不可信之情況者
    外，得為證據。本件證人乙○○、戊○○及甲○○於偵查中
    向檢察官所為之證述業經具結，且上開證人於本院審理時亦
    均到庭就渠等於偵查中所為之證述接受被告及辯護人之詰問
    ，揆諸司法院大法官會議釋字第582 解釋意旨，對於被告之
    詰問權已有所保障，即已合於法定程序。另上開證人於偵查
    中既經具結願負偽證罪之刑事責任後方為證述，在證據能力
    方面亦應認渠等所為證述之真實性可獲初步之確保。是綜上
    所述，上開證人於偵查中經具結後向檢察官所為之證述，尚
    難認有「顯不可信」之情況，應有證據能力。
二、訊據被告辛○○固坦承於上開時、地與丙○○一同至乙○○
    住處，其間曾持鐵桿毆傷戊○○，乙○○並曾簽發系爭十紙
    本票，及騎走前揭戊○○機車等事實，惟矢口否認有共同強
    盜之犯行，辯稱：伊係受乙○○之託處理本件債務，因乙○○所有之房屋係與其姪子共有，各共有人無法取得共識，變
    賣困難，遂與乙○○談妥以假債權之方式處理。不料戊○○
    竟私自持該房屋之所有權狀向地下錢莊借錢，伊獲悉很生氣
    ，方於當晚與戊○○爭執後以鐵桿毆打戊○○。而假債權本
    即為乙○○所提議，簽發系爭本票以製造假債權自係經其同
    意，而非其以強暴、脅迫方式逼迫乙○○，亦未限制乙○○
    、戊○○之行動自由。後其離開乙○○住處時，係向戊○○
    借用上開機車，亦未向乙○○拿走三千元，至於殘障手冊及
    身分證係先前乙○○委託其處理時，連同委託書一併交給伊
    ，並非案發當日所取走云云。經查：
(一)被告與丙○○於上開時、地一同前往乙○○之住處商討前揭
    乙○○債務處理事宜，當時該處除乙○○、戊○○外，亦有
    乙○○之友人丁○○及甲○○二人在場。當夜被告曾持鐵桿
    毆打戊○○，致戊○○受有右手第五掌骨骨折合併掌腕關節
    脫臼之傷害，乙○○亦簽發系爭十紙本票交予丙○○，後被
    告至次日離開時，與丁○○一同騎走戊○○所有上開機車等
    事實，為被告所供承不諱，核與證人乙○○、戊○○、丁○○、甲○○於偵查及本院審理中所為之證述大致相符，並有
    行政院國軍退除役官兵輔導委員會臺北榮民總醫院診斷證明
    書一紙在卷可按，是此部分之事實堪以認定，合先敘明。
(二)關於被告離開之時間點，被告供稱係於94年10月8 日上午離
    開，並係與丁○○一同騎前揭戊○○之機車離開（參見本院
    97年4 月9 日準備程序筆錄第3 頁），而依丁○○於偵查中
    所述，其係於上午至接近中午時與被告一同騎前揭機車離開
    （參見95年度偵字第6317號偵查卷第58、59頁）。證人乙○○、戊○○於偵查及本院審理中均證稱被告係於次日中午或
    下午1 時許簽完系爭本票後才離開（參見上開偵查卷第69
    、72頁及本院97年10月15日審判筆錄第10、23頁），證人甲○○於偵查中亦證稱僵持到隔日（即8 日）下午才簽本票等
    語（參見上開偵查卷第98頁），是由上開供述及證述可知，
    被告最早亦係於隔日上午接近中午時才離開，而被告自稱係
    於10月7 日晚間10時許左右至乙○○住處，換言之，被告在
    乙○○住處之時間，至少長達十二小時許，當無疑義。
(三)關於乙○○、戊○○二人係在受被告、丙○○等人限制行動
    自由，被告以鐵桿毆打戊○○、丁○○毆打戊○○之腹部、
    丙○○以電視遙控器敲打戊○○頭部，及被告持乙○○住處
    菜刀以前揭語詞恫嚇，暨丁○○、甲○○等人在旁以言詞勸
    誘下，方被迫簽發系爭本票之事實，迭據證人乙○○、戊○○於偵查及本院審理中證述甚詳，所述亦互核大致相符。證
    人甲○○除於偵查中明確證稱乙○○係在受恐嚇下才簽，且
    伊一直勸乙○○不要哭等語外（參見上開偵查卷第96至98頁
    ），於本院審理中亦證稱有勸乙○○：「要簽就簽，不要簽
    就不要簽，否則拖拖拉拉，等一下戊○○又要被打了。」等
    語，及乙○○在旁邊哭等情（參見本院97年10月28日審判筆
    錄第6 、11頁），證人丁○○於本院審理中復證稱被告與戊○○之前講好要拿本票擋錢莊的人，後來戊○○縮手，因此
    被告才打戊○○等語（參見本院9 月16日審判筆錄第17頁）
    ，此均可徵乙○○、戊○○當時並不願意簽發本票（即丁○○所稱之「縮手」），而係在上開僵持過程中，受迫於被告
    等人之前揭強暴、脅迫及限制行動自由等手段，方在非自願
    之情形下，簽發系爭本票，至為灼然。被告雖以前揭語詞置
    辯，然縱使被告確曾受乙○○之託處理此事，若乙○○反悔
    不願意簽發系爭本票製造假債權，亦僅為被告是否得依委託
    契約主張權利之問題，不能因此即以強暴、脅迫之手段硬逼
    乙○○簽發系爭本票，故縱使證人葉文清於本院審理中所證
    屬實，亦不足為有利於被告之認定。本案被告等人在乙○○
    住處至少長達十二小時，業如前述，且幾乎係整夜未睡處理
    此事，若果係乙○○自願簽發系爭本票委託處理此事，衡情
    又豈需討論如此之久？戊○○既遭被告毆打致受有達骨折、
    脫臼程度之嚴重傷勢，若非遭被告等人剝奪行動自由不得任
    意外出，又豈會不立即就診？況依證人即警員臺北縣政府警
    察局永和分局陳建誠於本院96年度訴字第650 號案件（該案
    被告為丁○○、甲○○）審理中所證，其94年10月7 日當夜
    確曾至乙○○住處一趟，原因係丁○○、甲○○當天傍晚打
    電話通知當晚會有綽號叫「阿草」（即被告辛○○之綽號）
    之人拿槍至該處找戊○○等語（參見該案96年8 月16日審判
    筆錄第4 頁），顯見在當晚之前，乙○○、戊○○即與被告
    發生衝突，致渠等懷疑被告可能會持槍前來滋事，且被告到
    場後戊○○亦確實遭毆打成傷，則在此情形下，乙○○又豈
    有可能再委託被告處理此事而自願簽發系爭本票。足徵被告
    所辯，不符情理，當以證人乙○○、戊○○及甲○○所述，
    較為可信。是被告等人當有以前揭手法至使乙○○、戊○○
    不能抗拒後，強逼乙○○簽發系爭本票後取走，至為明確。
(四)乙○○、戊○○既遭被告等人以前揭手法控制，則在被告等
    人離去前，自仍處於不能抗拒之狀態甚明。被告及丁○○均
    坦承有騎走戊○○前揭機車之事實，甲○○向乙○○取走現
    金一千五百元及戶口名簿乙節，亦據其於本院審理中坦承此
    事。而丁○○取走戊○○之精工錶部分，除據戊○○證述甚
    明外，證人甲○○於本院審理中亦證稱案發後確曾看到丁○○手戴戊○○之手錶等語（參見本院97年10月28日審判筆錄
    第9 頁），是此部分之事實亦堪以認定。至黃允俊取走乙○○身分證、殘障手冊及現金三千元部分，除據證人乙○○於
    偵查及本院審理中證述甚詳外，證人甲○○於偵查及本院審
    理中亦證稱被告等人確實有在乙○○住處翻箱倒櫃（參見上
    開偵查卷第100 頁及上開本院審判筆錄第11頁），被告復自
    承確實持有乙○○之身分證及殘障手冊，足徵證人乙○○此
    部分所證，應屬有據。況被告等人逼使乙○○簽發系爭面額
    高達數百萬元之本票十紙，已屬情節重大，乙○○、戊○○
    又何需杜撰此部分價值不高之財物誣陷被告？是由上情觀之
    ，被告、丁○○及甲○○等人，應確有趁乙○○、戊○○不
    能抗拒之狀態下取走上開物品，至為灼然。又就機車部分，
    被告雖辯稱僅係丁○○借騎後載伊至伊停車處牽車而已，當
    日下午即已歸還戊○○云云，然查證人丁○○於偵查中業已
    證稱係被告順道載伊回去而已（參見上開偵查卷第59頁），
    被告於偵查中亦稱當時伊車子已經沒有油等語（參見96年度
    偵緝字第3140號偵查卷第37頁），則在此情形下，丁○○載
    被告去已沒有油之車子停車處又有何意義？可徵被告此部分
    所辯，不符情理，應以丁○○所述，機車係遭被告騎走，較
    為可信。而證人戊○○於偵查及本院審理中均證稱該部機車
    係事後於同年11月1 日或2 日在臺北縣永和市○○○路○段
    堤防邊找到等語（參見95年度偵字第6317號偵查卷第72頁及
    本院97年10月15日審判筆錄第21頁），離案發時間已有二十
    幾天，而被告既知悉戊○○之住處及聯絡方式，若果有意歸
    還，自可騎回戊○○住處，或通知戊○○取回，又何以停放
    於上開永和市堤防邊？顯見被告騎走該機車當時，具有不法
    所有之意圖，亦甚灼然。
(五)綜上所述，被告所辯尚非足採，本案事證明確，被告犯行堪
    以認定。又被告、辯護人雖聲請傳喚證人丙○○，然其因本
    案經檢察官通緝中，迄至本院審理終結時，仍未緝獲到案，
    本院無從將之傳喚、拘提到案，且本案事證已明，亦無傳喚
    之必要，附此敘明。
三、論罪科刑部分
(一)按被告藉由持鐵桿毆打戊○○、持菜刀敲打桌面之強暴、脅
    迫手段遂行本案強盜犯行，其中之鐵桿、菜刀均為金屬材質
    ，質地堅硬，菜刀且刀刃鋒利，若持以揮打、砍劈人體，顯
    皆足以傷害人之生命、身體，在客觀上對於人之生命、身體
    安全具有高度危險性，均應屬刑法第330 條第1 項、第321
    條第1 項第3 款所定之兇器無疑。又本票為設權證券，其權
    利之發生必須作成證券；本票亦屬有價證券，其權利之行使
    或處分必須占有該證券。是本票權利之發生、行使及處分既
    與證券之作成或占有具有不可分離之關係，自亦具有「物」
    之性質，而得為強盜取財罪之客體，非僅單純之權利或財產
    上之利益，最高法院89年度台上字第3724號判決意旨可資參
    照。故核被告所為，係犯刑法第330 條第1 項、第321 條第
    1 項第3 款、第4 款之結夥三人以上攜帶兇器強盜取財罪。
    其與丙○○、丁○○及甲○○就上開犯行間有犯意聯絡、行
    為分擔，均為共同正犯。被告持上開鐵桿毆傷戊○○之傷害
    行為，係其實施強盜罪中強暴行為之當然結果，其持菜刀敲
    打並恫嚇乙○○、戊○○之行為，則屬其脅迫行為之一部，
    應不另論以傷害罪及恐嚇罪。又強盜罪以強暴、脅迫等方法
    ，致使不能抗拒為構成要件之一，當然含有妨害被害人自由
    之性質，本案被告係本於強盜犯意，強行剝奪乙○○、戊○○之行動自由後，進而以前揭強暴、脅迫手段迫使乙○○簽
    立系爭本票及取走財物，是其剝奪行動自由之行為，乃係其
    強盜犯行之著手行為，亦屬其強盜行為之一部，不另論罪。
    公訴意旨認被告所為加重強盜罪、傷害罪及剝奪他人行動自
    由罪間為想像競合之裁判上一罪關係，尚有未洽，併此敘明
    。
(二)本院爰審酌被告前已有違反麻醉藥品管理條例前科，有臺灣
    高等法院被告前案紀錄表一份在卷可按，雖不構成累犯，然
    可徵其素行非佳，且被告正值年輕力壯，竟不思以正當手段
    謀取財富，而強逼被害人乙○○簽立金額高達數百萬元之本
    票，及強取上開財物，並毆傷被害人戊○○，惡性不輕，結
    夥四人於夜間持兇器之犯罪手段，對於被害人人身安全之危
    害甚鉅，強盜所得之財物價值，被害人所受之損失，暨被告
    犯罪後僅坦承傷害部分之犯行，不見悔意之態度等一切情狀
    ，量處如主文所示之刑，以資懲儆。又被告雖係於96年4 月
    24日前為本案犯行，然所犯之加重強盜罪，屬中華民國九十
    六年罪犯減刑條例第3 條第1 項第15款所規定之罪，且本院
    所判處之宣告刑，已逾有期徒刑一年六月，即不得依該條例
    予以減刑。
(三)被告用以為本案犯行之鐵桿一支及菜刀一把，皆係取自被害
    人乙○○住處之物，即非被告所有，與刑法第38條第3 項前
    段之規定尚有未合，爰不併諭知沒收。
(四)公訴意旨另以被告自丙○○處取得系爭本票中金額共計二百
    十六萬元之六紙本票後，交予其母親庚○○（經本院另案判
    決有罪，上訴後由臺灣高等法院審理中），詎被告與庚○○
    均明知乙○○並未積欠渠等債務，竟仍基於意圖為自己不法
    所有之犯意聯絡，由庚○○於94年10月14日持上開本票向本
    院民事庭聲請裁定准以強制執行，欲以此詐得執行名義後對
    乙○○之財產強制執行，惟因乙○○提起確認本票債權不存
    在之訴，庚○○始於該案訴訟中將上開本票交還乙○○，致
    未生得財之結果。因認被告此部分所為，係涉犯刑法第339
    條第3 項、第1 項之詐欺未遂罪，且與前揭加重強盜罪間有
    方法、結果之牽連關係等語。然按詐欺取財或詐欺得利罪之
    成立係以行為人著手實施客觀上足以使人陷於錯誤之詐術行
    為為要件，若行為人所實施者並非足以使人陷於錯誤之詐術
    ，自不構成上開罪名。準此，執票人就本票聲請法院裁定強
    制執行事件，屬非訟事件，法官僅據執票人之聲請為形式上
    審查無訛，即將本票內容登載於裁定書上准予強制執行，無
    須為實質上審查，以判斷本票內容之真偽。而系爭本票確為
    告訴人乙○○所簽發，業如前述，雖其係遭被告脅迫之下所
    簽發，亦僅屬該發票行為是否有效，得否撤銷及執票人是否
    可享有本票債權之實體上爭執，並非受理本票裁定聲請之法
    院所得審究，是法院即無陷於錯誤之可能，從而庚○○持系
    爭本票向本院民事庭聲請裁定強制執行之行為，客觀上尚難
    認屬足以使人陷於錯誤之詐術行為，故縱使確係公訴意旨所
    指乃被告透過其母庚○○持該紙本票向本院聲請強制執行，
    亦不成立詐欺取財罪。惟因公訴意旨認被告此部分若成立犯
    罪，與前揭經本院認定有罪之加重強盜罪間具有修法前刑法
    第55條後段之牽連犯裁判上一罪關係，本院就此部分爰不另
    為無罪之諭知，附此敘明。
據上論斷，應依刑事訴訟法第299 條第1 項前段，刑法第28條、
第330 條第1 項，刑法施行法第1 條之1 第1 項、第2 項前段，
判決如主文。
本案經檢察官吳宗光到庭執行職務。
中    華    民    國    97    年    11    月    26    日
                  刑事第十四庭審判長法  官 李幼妃
                                    法  官 鄭燕璘
                                    法  官 張紹省
上列正本證明與原本無異。
如不服本判決，並應於送達後十日內向本院提出上訴狀
                                    書記官 周雅玲
中    華    民    國    97    年    11    月    28    日
附錄本案論罪科刑法條全文：
中華民國刑法第330 條第1 項
犯強盜罪而有第321 條第1 項各款情形之一者，處七年以上有期
徒刑。


司法院資訊處製作；財團法人民間司法改革基金會備份。
